【裁判字號】    98,訴,196
【裁判日期】    981118
【裁判案由】    拆屋還地
【裁判全文】
臺灣宜蘭地方法院民事判決               98年度訴字第196號
原      告  丁○○
訴訟代理人  李秋銘律師
            黃金亮律師
被      告  甲○○
            丙○○
上列一人
訴訟代理人  乙○○    住同上
上列當事人間拆屋還地事件，本院於民國98年11月5日言詞辯論
終結，判決如下：
    主  文
被告甲○○應將坐落宜蘭縣五結鄉○○段一○八地號土地上，如
附圖所示編號Ａ面積一五‧四六平方公尺一層磚木造建物拆除，
將土地返還原告。
被告丙○○應將坐落前項土地上，如附圖所示編號Ｂ面積五九‧
四五平方公尺水泥空地，編號Ｃ面積九‧四二平方公尺圍籬內泥
地花圃拆除，將土地返還原告。
訴訟費用由被告甲○○負擔五分之一，餘由被告丙○○負擔。
原告如以新台幣壹拾肆萬肆仟元為被告丙○○；以新台幣萬貳
仟元為被告甲○○供擔保後，得分別為假執行。但被告丙○○如
以新台幣肆拾萬仟捌佰捌拾壹元；被告甲○○如以新台幣玖
萬柒仟佰玖拾捌元為原告供擔保，得分別免為假執行。
    事實及理由
一、原告主張：坐落宜蘭縣五結鄉○○段108地號土地（下稱系
    爭土地）為原告所有，被告甲○○、丙○○未經原告同意，
    被告甲○○在系爭土地上建有宜蘭縣五結鄉○○村○○路68
    之1號建物（下稱系爭建物）之部分，被告丙○○在系爭土
    地上鋪設水泥空地及圍籬內泥地花圃，致妨害原告就系爭土
    地所有權之使用，爰依所有權作用之法律關係提起本訴，並
    聲明：被告甲○○應將坐落系爭土地上，如附圖所示編號A
    面積15.46平方公尺一層磚木造建物拆除，並將土地返還原
    告。被告丙○○應將坐落系爭土地上，如附圖所示編號B面
    積59.45平方公尺水泥空地，編號C面積9.42平方公尺圍籬內
    泥地花圃拆除，並將土地返還原告。暨願供擔保，請准宣告
    假執行。
二、被告則答辯如下：
（一）被告甲○○部分：
    (1)原告請求被告應將坐落系爭土地上，如宜蘭縣羅東地政事
      務所土地複丈成果圖即附圖所示編號A面積15.46平方公尺
      一層磚木造建物拆除，將土地返還原告，惟系爭建物係與
      被告所有土地即宜蘭縣五結鄉○○段第122地號之磚木造
      建物（門牌號碼：宜蘭縣五結鄉○○村○○路68之1號建
      物）同時間一次於25年11月20日建築完成，並於82年11月
      25 日取得臺灣省宜蘭縣五結鄉○○○段建築改良物登記
      ，系爭建物年代久遠，被告與祖先世代居於該地，未曾間
      斷；且原告所需拆除面積甚少，若予以拆除，將影響該建
      物之建築穩定結構安全，以及恐損及財產生命安定性，按
      「權利之行使，不得…或以損害他人為主要目的。」，民
      法第148條第1項定有明文。又「原審以上訴人如取回系爭
      九平方公尺土地，需拆除被上訴人所有六層樓房中央部分
      ，勢必影響大樓結構安全，上訴人取回該土地又難供建築
      ，其為本件之請求，顯以損害他人為主要目的，有權利濫
      用之情形，爰為上訴人敗訴之判決，核無違背法令之情形
      。」（參照最高法院86年度台上字第1840號判決），故原
      告請求被告拆除，依法理由牽強，應予駁回。
    (2)又系爭土地如附圖所示水泥地一部乃長久供公眾通行，具
      有公用地役關係，為既成道路，被告祖先定居，進出平和
      行走百年存在事實，為確保被告及具有相同法律上利害關
      係之第三人生命財產及消防救護車等唯一基本通行路權，
      故應予維持現狀等語。
（二）被告丙○○部分：
    (1)原告請求被告將系爭土地上，如宜蘭縣羅東地政事務所土
      地複丈成果圖即附圖所示編號B面積59.45平方公尺水泥空
      地，編號C面積9.42平方公尺圍籬內泥地花圃拆除，將土
      地返還原告，惟被告與其祖先世代居於宜蘭縣五結鄉○○
      村○○路69號，而原告所有系爭土地及連接之宜蘭縣五結
      鄉○○段第113地號土地（重測前：宜蘭縣五結鄉○○○
      段清水小段11之10地號），其約6公尺之水泥地乃供公眾
      通行道路，被告等約6戶鄰居住民長久以來須靠此唯一通
      路銜接宜22線始可向外連絡通行，且進出行走有百年事實
      ，原告之祖父亦同意其等通行於上，故係具有公用地役關
      係巷道之既有道路，因此有持續供公眾通行之必要性，為
      保護被告等身家性命安全，請求保留6公尺之水泥地。
    (2)至於其餘水泥地部分，以及圍籬內泥地花圃一部，被告同
      意無條件拆除，回復原狀等語。
三、原告主張，系爭土地為原告所有，系爭土地上如附圖所示編
    號A面積15.46平方公尺一層磚木造建物為被告甲○○所有；
    如附圖所示編號B面積59.45平方公尺水泥空地，編號C面積
    9.42平方公尺圍籬內泥地花圃為被告丙○○所有等情，業據
    提出土地登記謄本為證，且經本院勘驗現場並囑託宜蘭縣羅
    東地政事務所測量屬實，製有勘驗筆錄、複丈成果圖即附圖
    及照片附卷可稽，被告亦未予爭執，堪信為真實。
四、原告主張，被告甲○○所有如附圖所示編號A部分，係無權
    占有，應予拆除並返還土地予原告乙節，被告甲○○則辯稱
    原告係以損害他人為目的，有權利濫用之情事等語。經按權
    利之行使，不得違反公共利益，或以損害他人為主要目的，
    民法第148條第1項定有明文，此即權利濫用禁止之規定。行
    使權利，不得以損害他人為主要目的，若當事人行使權利，
    雖足使他人喪失利益，而苟非以損害他人為主要目的即不在
    該條所定範圍之內。本件被告甲○○因其所有68之1號房屋
    逾界占有原告所有之系爭土地，原告因而訴請被告甲○○拆
    屋還地，經核，被告甲○○逾界占有之面積達15.46平方公
    尺，不會謂面積甚小，且因被告甲○○之占有而使系爭土地
    缺有一角，呈不規則形，土地所有權人本即得就其所有物之
    範圍，為全面之支配與管理，此為民法第765條所明定，故
    被告甲○○雖僅占用原告所有土地之一部，然此占用部分對
    原告而言，仍有礙於原告就所有物之範圍為整體利用之規劃
    ，是以在衡量原告因權利行使所能取得利益時，自應以原告
    若能保全系爭土地之完整時所能取得之利益決之。另再參以
    被告甲○○系爭房屋為一層磚造房之一隅，不在房屋之中心
    位置，故縱為拆除，若於技術上克服，亦應無損及全部建物
    結構安全之虞，從而堪認原告訴請被告甲○○拆除，非以損
    害他人為主要目的。是被告甲○○辯稱如原告拆除如附圖所
    示A部分，屬權利濫用等語，尚無可採。至於被告甲○○所
    指水泥地部分，不在原告請求被告甲○○拆屋還地之範圍，
    其所辯，核與其無關，應予敘明。
五、原告主張，被告丙○○所有系爭土地上如附圖所示編號B面
    積59.45平方公尺水泥空地，編號C面積9.42平方公尺圍籬內
    泥地花圃，亦係無權占有，應予拆除並返還土地，被告丙○
    ○以前詞為辯。經按所謂既成道路，係指供不特定之公眾通
    行所必要之道路，因而成立公用地役關係之土地。故所有人
    行使所有權應受限制者，即應限於供不特定公眾通行之道路
    部分，苟非供不特定公眾通行所必要之道路，而僅供特定之
    人所使用之道路，自難認係既成道路。查本件被告丙○○使
    用原告之土地，即如附圖所示編號B部分之水泥空地，係在
    被告丙○○所有門牌號碼69號房屋之前方南（右）側施設之
    水泥地，前開水泥地目前係被告丙○○住處通往季水路之使
    用通道等情，固業經本院至現場勘驗無誤。然而，使用該水
    泥地者，亦僅被告丙○○住處之人，並非不特定之公眾所使
    用，依上開說明，應不構成公用地役之關係，前開水泥地應
    非既成道路至明。又查，在被告丙○○所有門牌號碼69號房
    屋前方之北側另有水泥地通路可通往季水路，旁邊69之1號
    房屋北（左）側另有巷道亦係通往季水路，若被告丙○○將
    附圖所示編號B部分之水泥空地拆除交還原告，對被告丙○
    ○而言，確需改變原來通行之習慣，且其屋前門口埕有部分
    將劃歸原告使用，亦有不便，但因該部分係屬原告所有之土
    地，被告丙○○將全部達59.45平方公尺之編號B部分水泥地
    占有使用，對原告亦屬不公。被告丙○○復辯稱：原告之祖
    父曾同意其等通行於附圖編號B所示空地乙節，為原告所否
    認，而被告丙○○並未舉證以證明其說為真，亦不足為據。
    至於編號C部分，全係被告丙○○作花圃私用，應予拆除返
    還，當屬無疑。
六、綜上所述，原告主張被告2人無權占有系爭土地，依民法第
    767條規定請求被告甲○○應將坐落系爭土地上，如附圖所
    示編號A面積15.46平方公尺一層磚木造建物拆除，並返還土
    地。被告丙○○應將坐落系爭土地上，如附圖所示編號B面
    積59.45平方公尺水泥空地，編號C面積9.42平方公尺圍籬內
    泥地花圃拆除，並返還土地，為有理由，應予准許。
七、原告陳明願供擔保聲請宣告假執行，核無不合，並為求衡平
    ，爰酌定相當擔保金額准許為假執行，及免為假執行。
八、訴訟費用負擔之依據：民事訴訟法第78條。
中    華    民    國    98    年    11    月    18    日
                  臺灣宜蘭地方法院民事庭
                      法  官  郭淑珍
正本與原本無異。
如對本判決上訴，應於判決送達後20日內向本院提出上訴狀（須
附繕本）。
中    華    民    國    98    年    11    月    20    日
                      書記官  林慶生

司法院資訊處製作；財團法人民間司法改革基金會備份。
